【裁判字號】    97,訴,1401
【裁判日期】    971023
【裁判案由】    偽造有價證券等
【裁判全文】
臺灣臺北地方法院刑事判決              97年度訴字第1401號
公  訴  人  臺灣臺北地方法院檢察署檢察官
被      告  甲○○
                    另案現於臺灣臺北監獄執行中
被      告  乙○○
上二人共同
選任辯護人  姚念林律師
上列被告因偽造有價證券等案件，經檢察官提起公訴（96年度偵
字第3075號），本院判決如下：
    主  文
甲○○共同意圖供行使之用，而偽造有價證券，處有期徒刑伍年
。偽造如附表一所示之署押及附表二所示之本票壹紙，均沒收之
。
乙○○幫助共同意圖為自己不法之所有，以詐術使人將本人之物
交付，處有期徒刑陸月，如易科罰金，以銀元參佰元即新臺幣玖
佰元折算壹日，減為有期徒刑參月，如易科罰金，以銀元參佰元
即新臺幣玖佰元折算壹日。
    犯罪事實
一、甲○○於民國95年2、3月間因積欠債務，劉保生即向其宣稱
    可以幫忙處理債務問題，並提議由甲○○偽冒「己○○」名
    義，向劉保生在南投之友人尋求資金周轉，另由乙○○提供
    人頭帳戶供作資金匯入之用，甲○○及劉保生遂共同意圖為
    自己不法所有之概括犯意聯絡，乙○○則預見金融帳戶係個
    人理財之重要工具，關係個人財產、信用之表徵，一般人收
    購他人名義之金融帳戶使用，常與詐欺取財之犯罪密切相關
    ，且取得他人存摺之目的，在於收取贓物及掩飾犯行不易遭
    人追查，又對於提供帳戶之行為本身，雖無引發他人萌生犯
    罪之確信，但仍不顧他人所可能遭受之危險，竟基於縱若有
    人持以犯詐欺取財罪亦不違反其本意之幫助之犯意，先由乙○○於95年3月14日向國泰世華商業銀行三重分行申請開立帳
    號：000000000000號帳戶，以事成之後將可獲得新臺幣（下
    同）2、3萬元之代價，將上開帳戶交付予劉保生使用，繼之
    劉保生以設於臺北市○○區○○路220號3樓301室長弘證券投
    資顧問股份有限公司總經理「劉海」之名義，於95年4月3日
    下午2時30分許以電話向戊○○佯稱：「南亞電路股份有限公
    司」（下稱南亞電公司）股票即將於4月7日以每股250元掛牌
    上市，之後可能會飆漲，在上市前可以私下買賣，而伊認識
    之「己○○」有意出售其所有之南亞電股票云云，致戊○○
    陷於錯誤，便應允以每股251元之價格承買3萬5000股，並約
    定先由戊○○匯入訂金，待賣方交付證券交易稅繳款書後，
    始行匯入尾款，嗣戊○○與其配偶庚○○商議並邀集其姊丁○○及其兄丙○○共同集資後，於4月4日先以庚○○名義出
    資匯款250萬元訂金至乙○○上開帳戶內，並將庚○○、丁○○、丙○○等人之建華證券公司之證券存摺及身分證影本傳
    真予劉保生，以供賣方將股票轉入上開3人之證券帳戶，而劉
    保生為取信於戊○○，復與甲○○共同基於偽造私文書之概
    括犯意聯絡，以案外人「陳韋聰」、「朱明志」名義，分別
    製作如附表一編號1、2所示之證券交易稅繳款書各4張，表彰
    「陳韋聰」與「朱明志」業已分別代庚○○、丁○○、丙○○支付南亞電公司股票各4萬股，總計8萬股之證券交易稅，
    於4月6日上午將「陳韋聰」名義之繳款書傳真予戊○○加以
    行使，並以電話向戊○○表示4萬股之股票將於4月7日轉入其
    所指定之上開3人證券帳戶內，惟因陳韋聰名義所繳納之證券
    交易稅高於原先戊○○承買之3萬5000股，便再由戊○○同意
    加購5000股，並於同日以庚○○名義匯款125萬5,000元，丙○○及丁○○亦分別匯款376萬5,000元及252萬元至上開乙○○帳戶中，隔日（即4月7日）戊○○向建華證券公司查證上
    開所認購之南亞電公司股票並未依約匯入集保帳戶後，即以
    電話向「己○○」 (即甲○○)詢問，甲○○承前開意圖不法
    自己所有之詐欺犯意，向戊○○詐稱，伊已多繳南亞電公司
    股票4萬股之證券交易稅，要求戊○○再會1004萬元入乙○○
    上開帳戶內，始能將全部8萬股之股票轉入庚○○等3人之證
    券帳戶云云，並傳真上開「朱明志」名義之偽造證券交易稅
    繳款書4張予戊○○加以行使之，以圖取信戊○○，嗣戊○○
    至銀行欲再度匯款時，經銀行行員告知南亞電公司股票業已
    上市，不得再私下交易，戊○○隨即聽從銀行行員之建議未
    再匯款，同日戊○○查知南亞電公司股票均未匯入庚○○等
    人之證券集保帳戶而察覺有異後，即與劉保生聯繫，甲○○
    、劉保生為掩飾上述犯行，復共同基於前述偽造私文書之犯
    意及共同偽造有價證券之犯意，由甲○○偽造如附表一編號
    3所示「己○○」名義簽發金額1,000萬元之借據、附表二所
    示本票（發票日：95年4月16日、本票號碼：286001號），並
    在如附表一編號4之1紙同額支票（發票日：95年6月30日、支
    票號碼：MN0000000號、付款行：臺北銀行民權分行）上以「
    己○○」名義背書後，由甲○○於95年4月16日寄送與戊○○
    加以行使，意圖將上述詐欺犯行轉換成金錢借貸之假象，嗣
    上開支票到期跳票，戊○○始發現受騙，並足生損害於陳韋
    聰、朱明志、己○○。
二、案經庚○○、戊○○、丙○○、丁○○訴由臺中市警察局移
    送臺灣南投地方法院檢察署檢察官呈請臺灣高等法院檢察署
    檢察長核轉臺灣臺北地方法院檢察署檢察官偵查起訴。
    理  由
壹、程序方面
    被告2人及辯護人對於公訴人所提之證據資料及以下本院作
    為判斷依據之各項證據資料，均同意或不爭執其證據能力，
    本院審酌該等言詞供述及書面作成時之情況認為適當，均無
    不宜作為證據之情事，依刑事訴訟法第159條之5規定，均得
    作為證據。
貳、實體方面
一、訊據被告甲○○及乙○○對於上揭犯罪事實均坦承不諱，核
    與證人即告訴人戊○○、庚○○、丁○○、丙○○於警詢、
    偵查及本院審理中之證述相符，復有乙○○國泰世華商業銀
    行三重分行帳號：000000000000號帳戶95年3月14日至同年4
    月7日交易明細1紙、證券出賣人「陳韋聰」95年4月6日證券
    交易稅繳款書4張、證券出賣人「朱明志」95年4月6日證券
    交易稅繳款書4張、「己○○」名義簽立之借據、支票及本
    票各1紙及南亞電路板股份有限公司97年3月17日南電財字第
    00183號函1紙在卷可稽，足認被告自白與事實相符，應可採
    信，本件事證明確，被告犯行堪以認定，應予依法論科。
二、查被告行為後，刑法業於民國94年2月2日修正公布，並於95
    年7月1日施行。按行為後法律有變更者，適用行為時之法律
    ，但行為後之法律有利於行為人者，適用最有利於行為人之
    法律，現行刑法第2條第1項訂有明文。此條規定乃與刑法第
    1條罪刑法定主義契合，而貫徹法律禁止溯及既往原則，係
    規範行為後法律變更所生新舊法律比較適用之準據法，是刑
    法第2條本身雖經修正，但刑法第2條既屬適用法律之準據法
    ，本身尚無比較新舊法之問題，應一律適用裁判時之現行刑
    法第2條規定以決定適用之刑罰法律，先予辨明。又以本次
    刑法修正之比較新舊法，應就罪刑有關之共犯、未遂犯、想
    像競合犯、牽連犯、連續犯、結合犯，以及累犯加重、自首
    減輕暨其他法定加減原因（如身分加減）與加減例等一切情
    形，綜其全部罪刑之結果而為比較，最高法院95年5月23日
    著有95年度第8次刑庭會議決議可資參照。經查：
（一）刑法第28條，將舊法之「實施」修正為「實行」。原「實
      施」之概念，包括陰謀、預備、著手及實行等階段之行為
      ，修正後僅共同實行犯罪行為始成立共同正犯。是新法共
      同正犯之範圍已有限縮，排除陰謀犯、預備犯之共同正犯
      。新舊法之共同正犯範圍既因此而有變動，自屬犯罪後法
      律有變更（最高法院96年度台上字第934號判決參照）。
      然就本案而言，被告無論依新法或舊法，均成立共同正犯
      ，適用新法並未對被告較為有利。
（二）刑法第55條關於牽連犯之規定亦業經刪除，是依據現行法
      ，被告所犯各罪即應予分論並罰，故經比較新舊法結果，
      可知以適用被告行為時之法律即修正前刑法第55條牽連犯
      之規定，較有利於被告。另修正後第55條規定：「一行為
      而觸犯數罪名者，從一重處斷。但不得科以較輕罪名所定
      最輕本刑以下之刑」，修正後第55條但書係科刑之限制，
      為法理之明文化，非屬法律之變更（前揭最高法院第8次
      刑事庭會議決議參照），自不生新舊法比較之問題。
（三）被告行為後，刑法第56條關於連續犯之規定，業於94年2
      月2日修正刪除，且依刑法施行法第10條之1規定，於95年
      7月1日生效，修正刪除連續犯規定後，除法理上合於接續
      犯、包括一罪之情形仍可以一罪論外，其餘數犯罪行為之
      情形，即應依刑法第51條規定分論併罰，則依修正後刑法
      第2條第1項規定比較新、舊法結果，舊法第56條連續犯之
      規定乃將被告連續數行為論以一罪，僅得加重其刑至二分
      之一，自應適用較有利於被告之行為時法律即舊法論以連
      續犯。
（四）被告行為後，刑法第33條第5款規定為「罰金：新臺幣1000
      元以上，以百元計算之」，較舊法所定罰金最低額為「銀
      元1元以上（折合新臺幣3元以上）」為重，經比較新舊法
      之結果，自以修正前規定較有利於被告。
（五）綜合上述各條文修正前、後之比較，就修正後之罰金最低
      數額，較修正前提高，顯然不利於被告；另連續犯、牽連
      犯部分，亦以修正前之規定有利於被告，而共同正犯部分
      ，修正後之規定並未有利於被告，揆諸前揭最高法院決議
      所揭示之罪刑綜合比較原則，依刑法第2條第1項前段之規
      定，應整體適用行為時即修正前之規定。
三、核被告甲○○所為，係犯刑法第339條第1項詐欺罪、同條第
    3項、第1項詐欺未遂罪、第216條、第210條行使偽造私文書
    罪、第201條第1項意圖供行使之用而偽造有價證券罪。其與
    劉保生就上開罪名有犯意聯絡及行為分擔，為共同正犯。其
    偽造署押為偽造私文書及偽造有價證券之階段行為，偽造私
    文書後復持以行使，其偽造私文書之低度行為，應為行使私
    文書之高度行為所吸收，均不另論罪；又其偽造有價證券後
    進而行使，行使之低度行為應為偽造之高度行為所吸收，亦
    不另論罪。又被告甲○○先後詐欺既遂、詐欺未遂犯行及多
    次行使偽造私文書犯行，時間緊接，方法相同，觸犯構成要
    件相同之罪名，分別顯係基於概括犯意為之，均為連續犯，
    依修正前刑法第56條之規定，均以一罪論，並分別加重其刑
    。又被告甲○○所犯詐欺、行使偽造私文書及偽造有價證券
    3 罪間，有手段、目的之牽連關係，應依修正前刑法第55條
    規定，從一重之偽造有價證券罪論處。
四、按刑法上之幫助犯，係指以幫助之意思，對於正犯資以助力
    ，而未參與實施犯罪之行為者而言 (最高法院49年臺上字第
    77號判例可參)。被告乙○○將其所申設之前開國泰世華商
    業銀行帳戶交予劉保生作為詐欺取財之匯款帳戶使用，顯係
    基於幫助他人詐欺取財之犯意，且所為提供帳戶予他人之行
    為係屬刑法詐欺取財罪構成要件以外之行為，依刑法第30
    條第1項幫助犯之規定，為幫助犯。核被告乙○○所為，係
    犯刑法第339條第1項詐欺取財罪之幫助犯。又依刑法第30條
    第2項規定，幫助犯之處罰，得按正犯之刑減輕之，是被告
    乙○○犯行之科刑，爰依正犯之刑減輕之。
五、爰審酌被告甲○○前已因多次詐欺犯行，分別為法院判處刑
    期不等之有期徒刑在案，有臺灣高等法院被告前案紀錄表可
    按，猶不知悔改，積欠債務卻不思以正當途逕取得錢財，而
    再犯本次詐欺犯行，其不法之手段造成被害人等損失高達
    1004萬元，惟念及被告甲○○於案發後至本院審理時，始終
    承認犯行，態度尚可等一切情狀，量處如主文所示之刑；被
    告乙○○因無視於交易安全上關於他人財產之可能損害，擅
    自將其以個人名義所申請取得之前開國泰世華商業銀行帳戶
    ，提供他人作為詐欺取財之匯款帳戶使用，助長犯罪之不良
    風氣，幫助犯罪者隱匿真實身分，其行可議，惟被告犯罪後
    終能坦承犯行，已有悔意，且被告本身並未實際參與詐欺取
    財之犯行等一切情狀，量處如主文所示之刑，又被告乙○○
    犯罪時間係於中華民國九十六年罪犯減刑條例之基準日即96
    年4月24日以前，應依該條例第2條第1項第3款之規定，減輕
    其宣告刑二分之一。又關於易科罰金之折算標準，依被告於
    行為時之刑法第41條第1項前段規定：「犯最重本刑為5年以
    下有期徒刑以下之刑之罪，而受6個月以下有期徒刑或拘役之
    宣告，因身體、教育、職業、家庭之關係或其他正當事由，
    執行顯有困難者，得以1元以上3元以下折算1日，易科罰金」
    ，又被告行為時之易科罰金折算標準，修正前罰金罰鍰提高
    標準條例第2條前段（現已刪除）規定，就其原定數額提高為
    100倍折算1日，則本件被告行為時之易科罰金折算標準，如
    以銀元300元折算1日，經折算為新臺幣後，即應以新臺幣900
    元折算為1日。惟95年7月1日修正公布施行之刑法第41條第1
    項前段則規定：「犯最重本刑為5年以下有期徒刑以下之刑之
    罪，而受6個月以下有期徒刑或拘役之宣告者，得以新臺幣
    1000元、2000元或3000元折算1日，易科罰金」，比較修正前
    後之易科罰金折算標準，以95年7月1日修正公布施行前之規
    定，較有利於被告等，則應依刑法第2條第1項前段，適用修
    正前刑法第41條第1項前段規定，諭知被告之易科罰金折算標
    準。
六、如附表一所示之署押，不問屬於犯人與否，均應依刑法第219
    條規定，宣告沒收之；另如附表二所示之偽造有價證券，應
    依刑法第205條，宣告沒收之。
據上論斷，應依刑事訴訟法第299條第1項前段，刑法第2條第1項
前段、第201條第1項、第216條、第210條、第339條第1項、第3
項、第30條第1項前段、第2項、第205條、第219條，修正前刑法
第28條、第56條、第55條、第41條第1項，修正前罰金罰鍰提高標
準條例第2條，現行法規所定貨幣單位折算新臺幣條例第2條，中
華民國九十六年罪犯減刑條例第2條第1項第3款、第7條、第9條，
判決如主文。
本案經檢察官江貞諭到庭執行職務
中    華    民    國    97    年    10    月    23    日
                  刑事刑事第八庭審判長法  官  陳德民
                                      法  官  詹慶堂
                                      法  官  楊蕙芬
以上正本證明與原本無異。
如不服本判決，應於判決送達後10日內，向本院提出上訴狀。
                                書記官  馬正道
中    華    民    國    97    年    10    月    23    日
附表一：
  ┌───────┬───────┬───────┐
  │              │              │              │
  │    編號      │偽造文書名稱  │   偽造署押   │
  │              │              │              │
  │              │              │              │
  ├───────┼───────┼───────┤
  │              │「陳韋聰」名義│「陳韋聰」署押│
  │     1        │之證券交易稅繳│4枚           │
  │              │款書4張       │              │
  │              │              │              │
  ├───────┼───────┼───────┤
  │              │「朱明志」名義│「朱明志」署押│
  │     2        │之證券交易稅繳│4枚           │
  │              │款書4張       │              │
  │              │              │              │
  ├───────┼───────┼───────┤
  │              │「己○○」名義│「己○○」署押│
  │     3        │金額1000萬元之│1枚           │
  │              │借據1紙       │              │
  │              │              │              │
  ├───────┼───────┼───────┤
  │              │「己○○」名義│「己○○」署押│
  │    4         │背書之支票1紙 │1枚           │
  │              │              │              │
  │              │              │              │
  └───────┴───────┴───────┘
附表二：
  ┌───────┬────────┐
  │偽造之有價證券│   偽造署押     │
  │              │                │
  ├───────┼────────┤
  │「己○○」名義│「己○○」署押1 │
  │簽發之本票1紙 │枚              │
  └───────┴────────┘
附錄法條：
中華民國刑法第201條
（有價證券之偽造變造與行使罪）
意圖供行使之用，而偽造、變造公債票、公司股票或其他有價證
券者，處3年以上10年以下有期徒刑，得併科3千元以下罰金。
行使偽造、變造之公債票、公司股票或其他有價證券，或意圖供
行使之用，而收集或交付於人者，處1年以上7年以下有期徒刑，
得併科3千元以下罰金。
中華民國刑法第210條
（偽造變造私文書罪）
偽造、變造私文書，足以生損害於公眾或他人者，處 5 年以下有
期徒刑。
中華民國刑法第216條
（行使偽造變造或登載不實之文書罪）
行使第 210 條至第 215 條之文書者，依偽造、變造文書或登載
不實事項或使登載不實事項之規定處斷。
中華民國刑法第339條
（普通詐欺罪）
意圖為自己或第三人不法之所有，以詐術使人將本人或第三人之
物交付者，處5年以下有期徒刑、拘役或科或併科1千元以下罰金
。
以前項方法得財產上不法之利益或使第三人得之者，亦同。
前二項之未遂犯罰之。


司法院資訊處製作；財團法人民間司法改革基金會備份。
